【裁判字號】    97,抗,1124
【裁判日期】    970902
【裁判案由】    除去占有使用關係
【裁判全文】
臺灣高等法院民事裁定                  97年度抗字第1124號
抗  告  人  兆豐資產管理股份有限公司
法定代理人  乙○○
代  理  人  李銘洲律師
抗告人與相對人甲○○等人間拍賣抵押物強制執行事件，對於中
華民國97年5月2日臺灣新竹地方法院95年度執字第 16177號所為
裁定提起抗告，本院裁定如下：
    主  文
原裁定廢棄，發回臺灣新竹地方法院。
    理  由
一、聲請及抗告意旨略以：債務人甲○○前於92年 8月27日簽立
    切結書，聲明就甲○○所有坐落新竹市○○段○○段第10、
    16地號土地應有部分及同段 293建號建物（門牌號碼為：新
    竹市○○路22號4樓之2）並無與他人設立租賃、使用借貸關
    係存在，亦無被第三人占有等情事，而於92年9月2日、同年
    月9日分別以上開不動產設定最高限額抵押權各新臺幣（下
    同） 864萬元、84萬元與抗告人之前手台灣土地銀行有限公
    司（下稱土地銀行），向土地銀行借用款項。因債務人甲○
    ○未依約清償本息，經該行聲請拍賣抵押物獲准，並於臺灣
    新竹地方法院（下稱新竹地院）95年執字第 16177號強制執
    行中。惟相對人丙○○、丁○○竟於執行程序中，具狀陳稱
    渠等因甲○○購買系爭不動產時，資金不足，由丙○○代墊
    款項，因而由甲○○提供本件房屋無償借用，或因甲○○簽
    立不動產過戶同意書，同意將本件不動產出售丁○○等人，
    進而有權占有系爭房屋等情，致執行法院於第三次拍賣之條
    件中，將上開不動產列入不點交之列，影響債權人土地銀行
    之權益。嗣土地銀行業將抵押債權合法讓與抗告人。本件因
    丙○○、丁○○等人之使用借貸、買賣約定之占有關係存在
    ，致抗告人之債權不能受滿足之清償。相對人丙○○、丁○
    ○等人並未提出相當之證據資料，證明其等占有本件不動產
    係在抵押權設定前，且甲○○已簽立切結書表明無租賃、使
    用借貸或其他占有使用關係，抗告人自得請求除去占有，並
    將拍賣條件改為點交。原法院未審究相對人丙○○、丁○○
    占有系爭不動產之原因，僅依渠等之陳述，逕認丙○○、丁
    ○○占有使用系爭標的物在抵押權設定之前，而未慮及確保
    抵押權人應有之權益，原裁定駁回抗告人之聲請除去使用借
    貸及排除占有關係，於法難認妥適，請求廢棄原裁定，發回
    新竹地院等語。
二、按，不動產所有人設定抵押權後，於同一不動產上，得設定
    地上權或其他以使用收益為目的之物權，或成立租賃關係。
    但其抵押權不因此而受影響。前項情形，抵押權人實行抵押
    權受有影響者，法院得除去該權利或終止該租賃關係後拍賣
    之。不動產所有人設定抵押權後，於同一不動產上，成立第
    一項以外之權利者，準用前項規定，民法第 866條定有明文
    。不動產所有人，設定抵押權後，於同一不動產上，成立第
    一項以外之關係，如使用借貸關係者，事所恆有。該等關係
    為債之關係，在理論上當然不得對抗抵押權，但請求點交時
    ，反須於取得強制執行名義後，始得為之（強制執行法第99
    條第 2項規定參照），與前二項情形觀之，有輕重倒置之嫌
    ，且將影響拍賣時應買者之意願，為除去前述弊端，爰增訂
    第三項準用之規定（民法第866條96年3月28日修正理由三參
    照）。
三、抗告人聲請除去占有，係因相對人丙○○、丁○○於強制執
    行程序中，分別於96年8月14日及9月21日向執行法院聲明異
    議，主張渠等係於抵押權設定前即有權占有系爭不動產。但
    經原法院命其陳報占有之權源，相對人僅提出契稅及房屋稅
    繳款單據、不動產過戶同意書（見原審卷相對人97年 4月16
    日之說明狀）為證，主張渠等為系爭不動產之所有權人。查
    ，依96年1月2日之查封筆錄所示，查封當時債務人不在場，
    經按門鈴亦無人回應，依查封時之狀態，似難認相對人丙○
    ○、丁○○於查封前已占有系爭不動產。再者，原法院於96
    年11月 6日至現場履勘，據在場之第三人吳金妹陳稱「系爭
    房屋目前由丙○○占有使用開設唐音箏社，丙○○係丁○○
    之姐姐」等語，亦難認相對人丁○○有占有使用系爭不動產
    之事實。另依相對人提出債務人甲○○92年 8月27日出具之
    不動產過戶同意書所載，甲○○係同意將系爭房地過戶予張
    連進，並無隻字片語提及「交付占有使用」之時間，則依相
    對人提出之證據，未能證明渠等究係自何時開始占有使用系
    爭房屋，是否如其所主張係在抵押權設定之前，非無疑義。
    債務人甲○○既於92年8月27日出具切結書予土地銀行，切
    結抵押物即系爭房屋無租賃及其他負擔，抗告人執此主張系
    爭房屋於抵押權設定時係無租賃及其他負擔等情，似非無據
    。原裁定僅依相對人提出之不動產過戶同意書及繳稅單據，
    逕認相對人之占有系爭不動產無法排除在抵押權設定之前，
    尚嫌率斷，抗告人執此指摘原裁定未盡調查之能事，似非無
    據。抗告人請求廢棄原裁定，發回台灣新竹地方法院更為審
    理，為有理由。爰由本院廢棄原裁定，發回台灣新竹地方法
    院更為妥適之處理。
四、據上論結，本件抗告為有理由，裁定如主文。
中    華    民    國    97    年    9    月     2     日
                    民事第二庭
                        審判長法  官  吳謙仁
                              法  官  李瓊蔭
                              法  官  蘇瑞華
正本係照原本作成。
本裁定除以適用法規顯有錯誤為理由，並經本院許可外，不得再
抗告。如提起再抗告，應於收受後10日內委任律師為訴訟代理人
向本院提出再抗告狀。並繳納再抗告費新台幣１千元。
中    華    民    國    97    年    9     月    3     日
                              書記官  賴以真


司法院資訊處製作；財團法人民間司法改革基金會備份。
